臺灣士林地方法院民事判決　九十一年度再易字第四號
　　再審原告　　乙○○
　　再審被告　　甲○○
右再審原告對於本院九十一年三月六日九十年度簡上字第二二二號確定判決聲請再審
，本院判決如左：
再審之訴駁回。
再審訴訟費用由再審原告負擔。
甲、再審原告方面：
一、聲明：
　(一)鈞院九十年度簡上字第二二二號民事確定判決中關於駁回再審原告其餘上訴部分
　　暨負擔該部分訴訟費用之判決均廢棄。
　(二)右廢棄部分再審被告在前訴訟程序第一審之訴駁回。
二、陳述：
　(一)鈞院九十一年三月六日九十年簡上字第二二二號確定判決理由欄第四段第(二)小段
　　以「被上訴人於原審即陳稱附表所示支票係訴外人林育忠持以向其調現，上訴人
　　既亦未爭執（見原審九十年四月三十日言詞辯論筆錄），已發生視同自認之效力
　　，上訴人既未能證明該自認與事實不符，且非出於錯誤所為之自認，依民事訴訟
　　法第二百七十九條第三項之規，自無從撤銷該自認，故兩造間舊附表所示支票並
　　非直接前後手關係已堪認定，則揆諸前揭規定，上訴人以兩造間票據原因關係不
　　成立為由，拒絕給付附表編號四支票之票款，自無理由」而駁回再審原告在該事
　　件之部分上訴，惟我國民事訴訟法第二審乃採續審制，即續行第一審程序，而本
　　件再審原告在第二審程序中已再三陳明兩造為系爭支票之前後手，有原審九十一
　　年一月八日筆錄在卷可按，則依民事訴訟法第二百八十條第一項但書之規定不發
　　生視同自認之情事，自亦無得否撤銷自認之問題，原確定判決有消極不適用民事
　　訴訟法第二百八十條第一項但書規定之適用法規錯誤情事，其未審酌再審原告於
　　該第二審程序中所為之上開主張，亦違反最高法院七十三年度台上字第一一四三
　　號判例。
　(二)原確定判決因消極不適用民事訴訟法第二百八十條但書及違反最高法院七十三年
　　度台上字第一一四三號判例之結果，導致再審原告在該判決中受部分敗訴之判決
　　，為此請求判決如訴之聲明。
　(三)本件再審原告與再審被告間為直接前後手關係，此依再審被告起訴狀所陳述之方
　　式可以得知，即再審被告告已於其起訴狀內載明，是應由再審被告證明與再審原
　　告間有交付借款之事實。況彭秀英與林育忠為不同權利義務主體，不能以再審被
　　告所提出之支票作為其與林育忠間有消費借貸關係之證明。
三、證據：除援用前程序第一審之證據外，並另提出本院九十年度簡上字第二二二號
　　判決影本一份為證。
乙、再審被告方面：
一、聲明：如主文所示。
二、陳述：
  (一)再審原告主張系爭支票係由再審原告交付予再審被告係不實在，因為兩造並不相
    識，且再審被告借錢給林育忠有經林育忠之妻彭秀英提示兌現之再審被告所簽發
    支票為證。
  (二)況再審原告於第一審九十年四月三十日言詞辯論時，已自承與再審被告並不相識
    亦無往來之事實，足證再審原告與再審被告間並無直接前後手關係。
  (三)至再審原告指附表編號一至三之支票已經時效消滅云云，然事實上再審被告係於
    九十年三月二十日起訴並非三月二十一日，又其中編號一支票發票日應為三月二
    十六日而非三月二十日，此有支票代收本可以為證，支票退票理由單上記載為八
    十九年三月二十日應屬誤植。
  (四)本件編號四支票確係再審原告所簽發，並由林育忠背書後持向再審被告借款，而
    該支票亦未罹於時效，是再審原告即應負付款之責，再審原告扭曲起訴狀所載文
    義實不足採。
三、證據：除援用前程序第一審所提出之證據外，另提出林育忠戶籍謄本及第一商業
    銀行代收款項紀錄簿影本為證。
    理  由
甲、程序方面：
一、民事訴訟法第五百條第一項、第二項規定：「再審之訴，應於三十日之不變期間
    內提起。前項期間，自判決確定時起算。但再審之理由知悉在後者，自知悉時起
    算。」本件再審原告於九十一年三月十八日收受本院九十年度簡上字第二二二號
    判決，已據本院調閱該民事卷宗審閱無訛，該判決不得上訴第三審，再審原告於
    同日知悉原確定判決有再審理由，其於九十一年四月八日提起本件再審之訴，應
    認係合於上開規定。
二、按「當事人依民事訴訟法第四百九十六條規定提起再審之訴，以主張同條項各款
    規定之情形，即為合法，至其情形是否果屬實在，則為其訴有無理由之問題，除
    其再審之訴尚欠缺其他合法要件外，即應依判決程序調查裁判。又再審之訴是否
    合於同條第一項但書之規定亦屬於其訴有無理由之問題。」，已據最高法院四十
    八年度臺抗字第一五七號著為判例。本件再審原告主張原確定判決有民事訴訟法
    第四百九十六條第一項第一款、第四百九十七條之情形，提起再審之訴，即為合
    法，至其情形是否果屬實在，則為其訴有無理由之問題。
三、又本案之言詞辯論，以聲明不服之部分為限，民事訴訟法第五百零三條定有明文
    。本件再審原告提起再審之訴，僅以其於原第二審判決所受不利益判決部分，為
    其聲明不服之範圍，是依據上開規定，本件審理之範圍即僅得於該範圍內為之，
    再審被告復就已經確定而未經起訴聲明不服之附表編號一至三支票部分加以爭執
    ，於法不能謂合，本院亦無從加以審斷，其有關於再審被告於答辯聲明中請求「
    二審判決廢棄，維持一審原判」部分，除上開已為再審原告聲明不服部分外，即
    非在本件審理範圍內，所為請求為不能准許。至再審原告認該項請求係屬反訴而
    主張為不合法云云，查再審被告並非依據不同之訴訟標的而為請求，且亦未有與
    原起訴內容不同之聲明，是與原起訴部分乃同一事件，並非反訴，再審原告此部
    分主張殊屬誤會，應併予敘明。
乙、得心證之理由：
一、再審被告於前訴訟程序主張：其執有上訴人所簽發如附表所示之支票四紙，經遵
    期提示後，竟遭退票，為此請求上訴人給付票款及法定遲延利息等情；上訴人則
    以：被上訴人於起訴時自稱上訴人執附表所示四紙支票向其調現，惟上訴人並未
    取得何款項，則附表所示支票之原因關係即消費借貸契約並不成立，依票據法第
    十三條，被上訴人請求上訴人給付票款，並無理由等語，資為抗辯。
二、本院上開確定判決認：再審原告於第一審即陳稱附表所示支票係訴外人林育忠持
    以向其調現，上訴人既亦未爭執，已發生視同自認之效力，上訴人既未能證明該
    自認與事實不符，且非出於錯誤所為之自認，依民事訴訟法第二百七十九條第三
    項之規定，自無從撤銷該自認，故兩造間就附表所示支票並非直接前後手之關係
    已堪認定，則揆諸前揭規定，上訴人以兩造間票據原因關係不成立為由，拒絕給
    付附表編號四支票之票款，自無理由。從而，再審被告請求再審原告給付四十一
    萬元，及自八十九年四月一日起至清償日止，按週年利率百分之六計算之利息，
    為有理由，應予准許，而駁回再審原告該部分之上訴等情。惟按民事訴訟法第二
    百八十條第一項規定：「當事人對於他造主張之事實，於言詞辯論時不爭執者，
    視同自認」，係指當事人對於他造主張之事實，於言詞辯論時，消極的不表示意
    見，法律擬制為自認而言；學者以擬制自認或準自認稱之，此與同法第二百七十
    九條第一項所定自認，必須當事人對於他造主張之事實積極的表示承認之情形有
    別，兩者在法律上之效果亦不相同；當事人依同法第二百七十九條第一項規定自
    認後，以自認人能證明與事實不符，且係出於錯誤而自認者為限，始許撤銷其自
    認（見同條第三項之規定）。惟當事人對於他造主張之事實，於言詞辯論時不爭
    執，僅消極的不表示意見而已，本無自認行為，不生撤銷自認之問題，按其情節
    ，非可斷定當事人必無爭執之意，依同法第一百九十六條規定，應許當事人於言
    詞辯論終結前，隨時為追復爭執之陳述；縱令當事人在第一審未為爭執，依同法
    第四百四十七條第二項規定，至第二審程序仍得追復之，最高法院著有七十一年
    度台上字第三五一六號判例可稽，本院原確定判決疏未注意及此，而對再審原告
    於前程序第二審就該部分所為爭執認為不得撤銷其自認尚有未合，是已堪認再審
    原告此部分主張為真實，即原確定判決為有再審理由。
四、本件再審被告確實執有如附表所示由再審原告所簽發之支票四紙，經屆期提示後
    均遭退票，為兩造所不爭執，且有支票影本附卷可按，已堪認為真實。
五、按再審之訴，雖有再審理由，法院如認原判決為正當者，應以判決駁回之，民事
    　訴訟法第五百零四條定有明文。經查：
  (一)按當事人主張有利於己之事實者，就其事實有舉證之責任，民事訴訟法第二百七
    十七條定有明文。又票據執票人自認其執有票據之原因為消費借貸時，對其已交
    付借款事實，固應負舉證責任，惟為原告之執票人已證明其為真實後，被告對於
    其抗辯事實，即負舉證責任，此為舉證責任分配之原則（最高法院七十六年度台
    上字第十五號判決、四十三年台上字第三七七號判例意旨參照）。
  (二)本件再審被告起訴主張系爭支票均係由林育忠持以借款，而依據卷附如附表所示
    編號四之支票影本觀之，其上確有林育忠之背書。而林育忠確有其人，林育忠之
    配偶為彭秀英，亦有戶籍謄本在卷可佐，再審原告抗辯林育忠實無其人云云，要
    屬無據。又林育忠之配偶彭秀英曾經於八十九年一月十日、八十年一月十七日提
    示兌現由再審被告所簽發、金額共計為一百零八萬元之支票二紙，亦有該等支票
    影本在卷可憑，是已堪認再審被告就其所主張係由林育忠持票向其借款，並已經
    交付借款等事實已盡其舉證責任，再審原告抗辯兩造間為直接前後手關係之事實
    ，自應由再審原告舉證證明之。
  (三)至再審原告一再指陳再審被告於前程序起訴狀內已經載明係由再審原告持票向其
    借款云云，經核之再審被告前程序第一審起訴狀文字記載為：「緣被告林銘峰曾
    經簽發臺北市第五信用合作社支票四張、帳號七六六九之四，合計新台幣一百七
    十六萬八千元正。八十九年三月二十七日到期，並由林育忠為背書人，向原告兌
    換現金應急‧‧‧」，而揆其文義並未載明係直接由再審原告執向再審被告借款
    ，且於前程序第一審言詞辯論時，陳明係由林育忠持票借貸，況意思表達轉換為
    文字敘述，勢因個人對於陳述鋪排、推理思路及文字技巧之不同而有異，究不得
    僅以再審被告上開略敘，逕以個人揣測推論或曲解其文義，是再審原告此部分抗
    辯亦屬不能採取。
　(四)再審原告就所抗辯其與再審被告為直接前後手關係一節，惟並未附具任何理由或
　　證據，亦從未說明既然兩造間無消費借貸關係，為何系爭支票會由再審被告所持
　　有，所執抗辯自有可疑，況其並未舉證，其所為抗辯已不能認為可採。
五、綜上所述，本院確定判決認就附表編號四支票部分，再審被告起訴請求再審原告
    給付為有理由，而駁回再審原告該部分上訴，仍屬正當，是本件再審之訴，雖有
    再審理由，但本院認原確定判決為正當，仍應以判決駁回之。至兩造其餘攻擊、
    防禦方法及所舉證據，經審酌與判決結果不生影響，爰不再一一論述，併予敘明
    。
六、據上論結，本件再審之訴，為無理由，依民事訴訟法第七十八條，判決如主文。
中　　　華　　　民　　　國　　九十一　　年　　十一　　　月　　  十三　　日
                                    臺灣士林地方法院民事第一庭
~B審判長法　官　俞慧君
~B　　　法　官　劉穎怡
~B　　　法　官　蕭錫証
附表：
  編  號　發　　票　　日　　票　　面　　金　　額　　提　　示　　日
    一    89.03.20.         三十七萬二千元          89.03.20.
    二    89.03.20.         八十萬元                89.03.20.
    三    89.03.20.         十八萬六千元            89.03.20.
    四    89.03.27.         四十一萬元              89.03.27.
右為正本係照原本作成。
本判決不得上訴。
中　　　華　　　民　　　國　　九十一　　年　　十一　　　月　　　十八　　日
~B法院書記官　楊錫芬
